【裁判字號】    98,易,1337
【裁判日期】    990122
【裁判案由】    詐欺
【裁判全文】
臺灣高雄地方法院刑事判決              98年度易字第1337號
公  訴  人  臺灣高雄地方法院檢察署檢察官
被      告  甲○○
選任辯護人  湯東穎律師
上列被告因詐欺案件，經檢察官提起公訴（98年度偵字第 10802
號、98年度偵字第11364 號）及移送併辦（98年度偵字第 21354
號、98年度偵字第28673 號），本院判決如下：
    主  文
甲○○幫助犯詐欺取財罪，處有期徒刑肆月，如易科罰金，以新
臺幣壹仟元折算壹日。
    事  實
一、甲○○預見提供金融機構帳戶之提款卡及密碼等物給陌生人
    使用，有可能遭該人及其所屬之詐騙集團不法利用，以遂行
    詐欺取財之目的，竟以縱有人持其金融帳戶作為詐欺取財之
    犯罪工具，亦不違背其本意之幫助詐欺取財故意，於民國97
    年12月21日至98年2 月3 日間之不詳時間，在不詳地點將其
    向中華郵政股份有限公司高雄煉油廠郵局所申辦開立之帳號
    00000000000000000 號帳戶之提款卡及密碼等物，提供予姓
    名、年籍均不詳之成年男子，以供其所屬之詐騙集團成員作
    為詐騙匯款使用。嗣該詐騙集團成員，即意圖為自己不法之
    所有，陸續為下列詐欺取財犯行：
  (一)於98年2 月3 日某時許，透過雅虎奇摩拍賣網站，刊登欲出
    售演唱會門票之不實訊息，致汪築穎見上開訊息後不知有詐
    ，而陷於錯誤，在網路得標後，即依該詐騙集團成員指示，
    於同日晚上10時45分許，至臺北市中山區○○○路○段50號
    之富邦銀行，以自動櫃員機轉帳新臺幣（下同）3,330 元至
    甲○○上開郵局帳戶內，隨即遭提領一空。
  (二)於98年2 月3 日某時許，透過雅虎奇摩拍賣網站，刊登欲出
    售PSP 掌上型電動遊戲機1 台之不實訊息，致丙○○見上開
    訊息後不知有詐，而陷於錯誤，在網路得標後，即依該詐騙
    集團成員指示，於同日晚上7 時58分許，至臺北縣新莊市○○路○段22號之復興郵局，以自動櫃員機轉帳方式，匯款5,
    120 元至甲○○上開郵局帳戶內，隨即遭提領一空。
  (三)於98年2 月3 日某時許，透過雅虎奇摩拍賣網站，刊登欲出
    售ＰＥＮＴＡＸ牌數位相機1 台之不實訊息，致郭宜雅見上
    開訊息後不知有詐，而陷於錯誤，在網路得標後，即依該詐
    騙集團成員指示，於同日，將8,400 元以自動櫃員機轉帳匯
    入甲○○上開郵局帳戶內，隨即遭提領一空。
  (四)於98年2 月3 日某時許，透過雅虎奇摩拍賣網站，刊登欲出
    售160G行動硬碟1 台之不實訊息，致乙○○見上開訊息後不
    知有詐，而陷於錯誤，在網路得標後，即依該詐騙集團成員
    指示，於98年2 月4 日上午10時29分許，將1,620 元以自動
    櫃員機轉帳匯入甲○○上開郵局帳戶內，隨即遭提領一空。
  (五)嗣汪築穎、丙○○、郭宜雅、乙○○匯款後，因久未收到貨
    品，始覺受騙，經報警處理而查悉上情。
二、案經臺北市政府警察局中山分局、臺北縣政府警察局新莊分
    局、屏東縣政府警察局內埔分局、臺中市政府警察局第四分
    局報告臺灣高雄地方法院檢察署檢察官偵查起訴。
    理  由
壹、程序部分（證據能力之審查）：
    按被告以外之人於審判外之陳述，雖不符刑事訴訟法第 159
    條之1 至第159 條之4 之規定，而經當事人於審判程序同意
    作為證據，法院審酌該言詞陳述或書面陳述作成時之情況，
    認為適當者，亦得為證據；當事人、代理人或辯護人於法院
    調查證據時，知有第159 第1 項不得為證據之情形，而未於
    言詞辯論終結前聲明異議者，視為有前項之同意，刑事訴訟
    法第159 條之5 定有明文。本件判決所援引之以下各項證據
    （詳後述），固有部分屬傳聞證據，然公訴人、被告及辯護
    人於本院調查證據時，均知有前開第159 第1 項不得為證據
    之情形，被告及辯護人表示同意作為證據使用（見本院審易
    卷第112 頁），且於言詞辯論終結前，均未聲明異議，本院
    審酌該等證據作成時之狀況，並無違法取證之情事，且無不
    宜作為證據之情形，依前開說明，爰認均有證據能力，合先
    敘明。
貳、實體部分：
一、訊據被告甲○○固然承認上開中華郵政股份有限公司高雄煉
    油廠郵局之帳號00000000000000000 號帳戶係其所申辦開立
    之事實，惟矢口否認有何幫助詐欺之犯行，辯稱：伊曾經掛
    失補發過上開郵局帳戶之提款卡，後來發新卡後，才發現舊
    卡，因伊是第一次補發，不知道發新卡後，舊卡不能再使用
    ，所以一直保留新、舊卡，伊把新卡連同皮夾放在機車置物
    箱內，某天伊發現皮夾內的錢和卡片不見了，但皮夾內唯一
    的證件駕照還留著，被告認為金額不大，且該郵局帳戶內也
    沒有多少錢，所以沒有報警，伊提款卡密碼均以其生日為密
    碼，伊不知道拿到提款卡的人怎麼猜到的，可能是看到伊的
    駕照，伊自95年2 月15日已經在日月光公司上班，且家庭優
    渥，伊父親亦願意給伊金錢，家庭支持系統健全，伊沒有必
    要去販賣帳戶云云。經查：
  (一)被告甲○○上開郵局帳戶（帳號：00000000000000000 號）
    帳戶係被告本人所開立之事實，業經被告坦承不諱，並有中
    華郵政股份有限公司98年3 月18日儲字第0980023116號函暨
    所附被告楠梓煉油廠郵局00000000000000帳戶立帳申請資料
    影本1 份在卷可稽（見警1 卷第13至15頁）。又被害人汪築
    穎、丙○○、郭宜雅、乙○○分別遭詐欺集團之詐騙，依指
    示操作自動櫃員機，以轉帳之方式分別轉出如犯罪事實所載
    金額至被告上開郵局帳戶內，而遭提領一空等情，亦據被害
    人汪築穎、丙○○、郭宜雅、乙○○於警詢中指訴綦詳（見
    警1 卷第2 、3 頁，警2 卷第4 、5 頁，警3 卷第9 、10頁
    ，警4 卷第3 、4 頁），復有：(1)犯罪事實(一)部分：台北市
    政府警察局中山分局中山二派出所陳報單、受理各類案件紀
    錄表、內政部警政署反詐騙案件紀錄表各1 份、台北富邦銀
    行ATM 交易明細單1 紙、中華郵政股份有限公司98年3 月3
    日儲字第0980018416號函暨所附交易明細表各1 份（見警 1
    卷第4 、16至19、39、40頁）；(2)犯罪事實(二)部分：臺北縣
    政府警察局新莊分局中港派出所受理刑事案件報案三聯單、
    受理各類案件紀錄表、受理詐騙帳戶通報警示簡便格式表、
    內政部警政署反詐騙案件紀錄表各1 份、郵政自動櫃員機交
    易明細表1 紙、Yahoo!奇摩拍賣得標證明1 份（見警2 卷第
    6 至12頁）；(3)犯罪事實(三)部分：台中市警察局第四分局大
    墩派出所受理各類案件紀錄表、受理詐騙帳戶通報警示簡便
    格式表、內政部警政署反詐騙案件紀錄表各1 份、Yahoo!奇
    摩拍賣通知信、賣家durian0514寄給被害人郭宜雅之匯款帳
    號通知信、郵政自動櫃員機交易明細表各1 份（見警3 卷第
    42至48頁）；(4)犯罪事實(四)部分：屏東縣政府警察局內埔分
    局內埔派出所陳報單、受理刑事案件報案三聯單、受理詐騙
    帳戶通報警示簡便格式表、內政部警政署反詐騙諮詢專線紀
    錄表各1 份、郵政自動櫃員機交易明細表1 紙（見警4 卷第
    5 至10頁）等證物在卷可稽，堪認被告所有之上開郵局帳戶
    確已遭詐欺集團所使用，而向被害人汪築穎、丙○○、郭宜
    雅、乙○○詐取財物之事實，亦甚明確。
  (二)至被告甲○○雖否認有幫助詐欺取財犯行，並以前開情詞置
    辯。惟查：
  1.被告初於警詢及偵查時均僅供稱：伊上開郵局帳戶之存簿及
    提款卡於96年間有遺失補發過，伊不知道遭詐騙集團拿去使
    用，現在上開郵局帳戶之存簿、提款卡均在伊身上云云（見
    警1 卷第4 至6 頁，警2 卷第1 至3 頁，警3 卷第2 、3 頁
    ，警4 卷第1 、2 頁），均未提及其補發後之提款卡有何遺
    失遭竊之情事，而於本院審理時始改口供稱其於98年11月、
    12月間又遺失其補發後之提款卡云云（見本院審易卷第45、
    46頁），則依被告於本院審理時所辯，其上開郵局帳戶提款
    卡果係於97年11月、12月間遭竊遺失，其應該對警方及檢察
    官供出全部實情，而透過檢警之調查還其清白，以免遭誤會
    其係與詐騙集團合謀詐騙財物，而有被論罪科刑之風險，然
    被告竟捨此不為，在警詢及偵查時均曾未提及此事，實與常
    情有違，是其上開本院審理時所執辯詞，是否可採，已堪存
    疑。又佐以被告就其所辯上開郵局帳戶提款卡係失竊遺失乙
    節，並未能提出任何證據以資證明，且被告之上開郵局帳戶
    提款卡若果係遭竊遺失，則衡諸常情，理應在發現自己提款
    卡遭竊遺失後，立即向郵局掛失停用及報警處理，以防帳戶
    遭他人不法使用，而佐以被告於96年間第1 次遺失該帳戶存
    簿及提款卡後立即向郵局申請補發新提款卡等事實，顯見被
    告對於提款卡遺失後應積極向原金融機構補發薪提款卡，停
    用舊提款卡等程序亦知之甚明，然被告卻未積極為上開掛失
    停用及報警行為，反而直至經郵局人員通知被告該帳戶已成
    為警示帳戶後，被告始前往警局欲備案，顯與常情相悖，益
    徵其上開辯詞，並非可採。
  2.再者，該帳戶提款卡之密碼為711127號，係以被告之生日作
    為設定依據（見偵1 卷第12頁），而與金融機構於開戶時所
    通常預設之簡易密碼排序迥異，已非第三人可得知悉或易於
    猜測，而被告亦未將密碼書寫在提款卡上等情（見本院易字
    卷第31頁），是若非經被告告知提款卡密碼，則他人當無從
    得知密碼為何，更遑論以之作為詐欺手法之匯款帳戶，復可
    將詐得款項順利提領。至被告雖辯稱：伊去年11、12月間發
    現我的皮夾內的現金和提款卡不見了，是在博愛路享溫馨
    KTV 外被偷，發現時，就已經知道提款卡不見了，裡面只剩
    駕照，拿到提款卡的人可能看到伊的駕照，才猜到密碼云云
    （見本院審易卷第45、16頁，本院易字卷第32頁），則以常
    理判斷，被告上開郵局提款卡若果係遭竊，則竊取之人必會
    將其皮夾一併偷走，再至隱密處翻看尋找財物，又豈會於竊
    取之時先在現場找出被告之駕照，並在記取被告之生日後，
    才將皮夾內之財物及提款卡取走，而增加在現場遭查獲之風
    險，亦可以得知被告上開辯詞要與常情不符，並非可採。
  3.又被告另於本院審理時辯稱：伊去唱歌要領錢來用，才發現
    提款卡不見云云（見本院易字卷第32頁）。然查，被告於同
    次審理程序又稱：該帳戶內已經沒有什麼錢了，當時已經將
    定存利息領出等語（見本院易字卷第31頁背面），而依卷附
    之中華郵政股份有限公司98年3 月3 日儲字第0980018416號
    函暨所附交易明細表所示（見警1 卷第16至19頁），被告係
    於97年6 月6 日將該2 筆定存利息領出，該帳戶餘額僅剩76
    元，顯見被告當時確實明知該郵局帳戶內已無可供以提款卡
    提領之足夠金額，竟仍辯稱要以該提款卡提領款項而遺失，
    其辯詞顯與事實不符，至為灼然。
  4.另自詐欺集團之角度衡酌，渠等既知利用他人之帳戶掩飾犯
    罪所得，當知社會上一般正常之人如帳戶存摺、提款卡、印
    鑑等物遺失，為防止拾得或竊得之人盜領其存款或做為不法
    使用而徒增訟累，必於發現後立即報警及向金融機構辦理掛
    失止付，在此情形下，如仍以該帳戶作為犯罪工具，則在渠
    等向他人詐騙，並誘使被害人將款項匯入該帳戶後，極有可
    能因帳戶所有人掛失止付而無法提領，則渠等大費周章從事
    於犯罪之行為，甘冒犯罪後遭追訴、處罰之風險，卻只能平
    白無故替原帳戶所有人匯入金錢，而無法得償犯罪之目的，
    是以詐欺集團若非確定該帳戶所有人不會報警及掛失止付，
    以確定渠等能自由使用該帳戶提款、轉帳，當不至於以該帳
    戶從事犯罪。而被害人汪築穎、丙○○、郭宜雅、乙○○於
    受詐欺後均匯入款項至被告上開郵局帳戶，並隨即於匯入當
    日即遭人提領，更益徵該詐欺集團於向被害人詐騙時，確有
    把握該帳戶不會被帳戶所有人掛失止付，而此等確信，在該
    帳戶係拾得、竊得之情形，實無發生之可能。是本院綜上事
    證觀之，認被告所辯該郵局帳戶提款卡係置放在機車置物箱
    內遺失云云，要屬卸責之詞，諉無可信，其確有將上開郵局
    帳戶之提款卡及密碼提供給詐欺集團使用之事實，應堪認定
    。
  5.至被告雖另辯稱：伊自95年2 月15日已經在日月光公司上班
    ，且家庭優渥，伊父親亦願意給伊金錢，家庭支持系統健全
    ，伊沒有必要去販賣帳戶云云。惟查社會上亦非無富家子弟
    觸犯法網之情形，被告如今以其家中經濟甚佳為由，認無犯
    罪之動機云云，尚非可採。
  6.按金融帳戶為個人之理財工具，而政府開放金融業申請設立
    後，金融機構大量增加，一般民眾皆可以存入最低開戶金額
    之方式自由申請開設金融帳戶，並無任何特殊之限制，因此
    一般人申請存款帳戶極為容易而便利，且得同時在不同金融
    機構申請多數存款帳戶使用，並無使用他人帳戶之必要，此
    為一般日常生活所熟知之常識，故除非充作犯罪使用，並藉
    此躲避警方追緝，一般正常使用之存款帳戶，並無向他人借
    用、租用或購買帳戶存摺、金融卡、印章之必要，亦應為一
    般生活所應有之認知。何況，金融存款帳戶，攸關存戶個人
    財產權益，專屬性甚高，衡諸常理，若非與本人有密切關係
    ，不可能提供個人帳戶供他人使用，縱有交付個人帳戶予他
    人使用之特殊情形，亦必會瞭解他人使用帳戶之目的始行提
    供，參以坊間報章雜誌及新聞媒體，對於以簡訊、電話等方
    式通知中獎或如退稅等其他類似之不法詐騙方法及詐欺集團
    經常收購他人存款帳戶，以隱匿渠等詐欺取財犯罪之不法行
    徑，規避檢警等執法人員之查緝，類此在社會上層出不窮之
    案件，亦迭經報導及再三批露，被告於行為時為具有專科畢
    業之相當智識及生活閱歷之成年人，對此社會現狀，當知之
    甚詳，竟仍將上開郵局帳戶之提款卡及密碼提供給他人使用
    ，足認被告確有幫助他人實施詐欺犯罪之不確定故意甚明。
    至辯護人雖為被告辯護稱：檢察官對於被告何時、何地、以
    如何之代價、交付何人等重要犯罪事實，均未能舉證或提出
    任何積極證據，自不能以推測及擬制之方法作為被告有罪之
    認定等語（見本院易字卷第34頁正、反面），然查，本件因
    被告矢口否認犯行，且檢警等偵查機關亦未能查獲相關之詐
    騙集團成員，而無從得知被告交付上開郵局帳戶提款卡及密
    碼之時間、地點、代價及所交付之人，然被告確有以幫助他
    人實施詐欺犯罪之不確定故意，而將其所有上開郵局帳戶之
    提款卡及密碼交付予不詳詐騙集團成員使用等事實，均經本
    院審理後認定無誤，已如上述，自不能僅因無法查知被告交
    付上開郵局帳戶提款卡及密碼之時間、地點、代價及所交付
    之人為由，而認係以推測及擬制之方法作為被告有罪之認定
    ，此部分辯護意旨，尚非可採。
  (三)綜上所述，被告上開所辯，為犯後卸責之詞，均非可採。本
    案事證明確，被告有犯罪事實所載幫助詐欺取財之犯行，堪
    以認定，應依法論科。
二、按刑法上之幫助犯，係以幫助之意思，對於正犯資以助力，
    而未參與實施犯罪之行為者而言（最高法院27年台上字第13
    33號、49年台上字第77號判例意旨參照）。是以如未參與實
    施犯罪構成要件之行為，且非以合同意思而係出於幫助之意
    思提供助力者，即屬幫助犯，而非共同正犯。本案被告甲○○基於幫助之故意，提供其上開郵局帳戶之提款卡及密碼給
    真實姓名年籍不詳之詐騙集團成員使用，雖然使得該成員及
    所屬詐騙集團其他成員得共同基於詐欺取財之犯意聯絡，由
    其中數人向被害人汪築穎、丙○○、郭宜雅、乙○○詐取財
    物，並以被告所提供之上開郵局帳戶供作指定匯款之帳戶，
    規避檢警機關之追緝，以遂行詐欺取財之犯行，然被告提供
    帳戶供人使用之行為，並不等同於向被害人等人施以欺罔之
    詐術行為，且亦無證據證明被告有參與詐欺取財犯行之構成
    要件行為，衡諸前揭說明，自應論以幫助犯。是核被告所為
    ，係犯刑法第30條第1 項、第339 條第1 項之幫助詐欺取財
    罪。又公訴意旨就犯罪事實(一)、(二)原認被告所為係犯刑法第
    339 條第1 項之詐欺取財罪，然經檢察官於本院審理時當庭
    變更起訴法條為刑法第30條第1 項、第339 條第1 項之幫助
    詐欺取財罪（見本院易字卷第33頁），本院自無庸變更起訴
    法條，附此敘明。又被告以一提供上開郵局帳戶提款卡、密
    碼之行為，幫助詐欺集團詐騙被害人汪築穎、丙○○、郭宜
    雅、乙○○，致被害人汪築穎、丙○○、郭宜雅、乙○○受
    騙損失財物，屬一行為觸犯數同一罪名之同種想像競合犯，
    應依刑法第55條僅論以一幫助詐欺取財罪（臺灣高等法院暨
    所屬法院96年法律座談會刑事類提案第7 號研討結果參照）
    。另犯罪事實(三)、(四)部分（即移送併辦部分），雖未經起訴
    ，然此部分與檢察官起訴之犯罪事實(一)、(二)部分有想像競合
    犯之裁判上一罪關係，已如前述，自為起訴效力所及，本院
    自得一併審酌，併此敘明。又被告並未實際參與詐欺犯行，
    所犯情節較正犯輕微，爰依刑法第30條第2 項規定，減輕其
    刑。本院審酌被告隨意提供其上開郵局帳戶存摺等物供詐欺
    集團成員使用，助長詐欺集團詐取財物之犯罪風氣，所為已
    紊亂社會正常交易安全，增加被害人汪築穎、丙○○、郭宜
    雅、乙○○尋求救濟之困難，並使犯罪之追查趨於複雜，且
    被告犯後未能坦承犯行，尚乏知錯悔改之意，另衡以被告前
    無犯罪前科紀錄，素行良好，有卷附臺灣高等法院被告前案
    紀錄表1 份足按，被害人汪築穎、丙○○、郭宜雅、乙○○
    所受損害，尚非鉅款，損害幸未重大及被告犯罪之手段、智
    識程度（專科畢業）、生活狀況暨公訴人對本案科刑範圍之
    意見（有期徒刑6 月）等一切情狀，認公訴人上開求處之刑
    ，略屬過重，爰酌情量處如主文所示之刑，並諭知如主文所
    示之易科罰金折算標準，以資懲儆。
據上論斷，應依刑事訴訟法299 條第1 項前段，刑法第30條第 1
項前段、第2 項、第339 條第1 項、第55條、第41條第1 項前段
，刑法施行法第1 條之1 ，判決如主文。
本案經檢察官丁○○到庭執行職務。
中    華    民    國    99    年    1     月    22    日
                      刑事第五庭審判長法  官 廖建瑜
                                      法  官 林裕凱
                                      法  官 陳盈吉
以上正本證明與原本無異。
如不服本判決，應於判決送達後10日內，向本院提出上訴狀。
中    華    民    國    99    年    1     月    22    日
                                      書記官  陳展榮
附錄本判決論罪科刑法條：
刑法第30條
幫助他人實行犯罪行為者，為幫助犯。雖他人不知幫助之情者，
亦同。
幫助犯之處罰，得按正犯之刑減輕之。
刑法第339條
意圖為自己或第三人不法之所有，以詐術使人將本人或第三人之
物交付者，處5 年以下有期徒刑、拘役或科或併科1 千元以下罰
金。
以前項方法得財產上不法之利益或使第三人得之者，亦同。
前二項之未遂犯罰之。

司法院資訊處製作；財團法人民間司法改革基金會備份。
